【裁判字號】    98,訴,137
【裁判日期】    980619
【裁判案由】    塗消所有權移轉行為等
【裁判全文】
臺灣雲林地方法院民事判決               98年度訴字第137號
原      告  裕益汽車股份有限公司
法定代理人  丁○○
訴訟代理人  丙○○
被      告  甲  ○
兼  上一人
訴訟代理人  乙○○
上列當事人間請求塗消所有權移轉行為等事件，本院於民國98年
6 月5 日言詞辯論終結，判決如下：
    主      文
原告之訴駁回。
訴訟費用由原告負擔。
    事實及理由
一、原告起訴主張：
  (一)被告乙○○於民國97年8 月29日以附條件分期買賣方式，以
    總價額新臺幣（下同）991,536 元，向伊購買車牌號碼0153
    －WP號之自小貨車乙部，乙○○並與訴外人劉玉華共同簽發
    票載發票日97年8 月28日，面額770,000 元之本票乙紙予伊
    作為供擔保；詎料，乙○○於97年10月23日給付第一期價金
    後，便未再給付任何價金，經伊以存證信函催告乙○○清償
    ，並持上開本票向台灣台中地方法院聲請本票裁定准予強制
    執行在案。現因伊查知乙○○於於97年11月26日將其所有坐
    落雲林縣二崙鄉○○段1207地號土地之應有部份4 分之1（
    下稱系爭土地），以買賣為原因登記移轉予被告甲○，惟渠
    等二人為母子關係，是上開移轉登記行為顯係意圖脫產以避
    免債權人追索之詐害行為，因伊對乙○○尚有929,565 元之
    債權未受清償，被告上開移轉財產行為業已侵害其債權，為
    此爰依民法第244 條規定提請本訴。
   (二)聲明：
     1.被告乙○○與被告甲○間於97年11月26日就坐落雲林縣
       二崙鄉○○段1207地號特定農業區田地、面積2,413 平
       方公尺、權利範圍4 分之1 ，所為之所有權移轉行為，
       應予撤銷。
     2.被告乙○○於97年11月26日，以買賣為登記原因，就上
       開不動產雲林縣西螺地政事務所所為之所有權移轉登記
       應予撤銷。
二、被告方面則辯以：
  (一)因甲○代為清償乙○○與訴外人劉明霞、何再添間之借款債
    務105 萬元，並據以塗銷為該債務所設定之抵押權登記，乙
    ○○始將系爭土地應有部分移轉登記予甲○，是乙○○移轉
    系爭土地應有部分予甲○並非脫產行為等語。
  (二)聲明：如主文所示。
三、得心證之理由
  (一)按債務人所為之無償行為，有害及債權者，債權人得聲請法
    院撤銷之。債務人所為之有償行為，於行為時明知有損害於
    債權人之權利者，以受益人於受益時亦知其情事者為限，債
    權人得聲請法院撤銷之，固為民法第244 條第1 項、第2 項
    所明文。惟債權人對於債務人所為之有償行為，如欲聲請法
    院予撤銷，必先證明自己之權利係因該項行為致受損害而後
    可，否則即無撤銷權行使之可言。又債務人出賣其財產非必
    生減少資力之結果，苟出賣之財產已獲得相當之對價，用以
    清償具有優先受償權之債務，則一方面減少其財產，一方面
    減少其債務，其對於普通債權人，即難謂為詐害行為（最高
    法院48年度台上字第338 號、51年度台上字第302 號判例意
    旨參照）。
  (二)本件原告主張：被告乙○○以附條件分期買賣方式向其購車
    ，迄仍有購車款929,565 元未償，卻將伊名下所有系爭土地
    應有部分於97年11月26日以買賣原因移轉登記予同案被告即
    伊母親甲○，使其債權無法受償等情，業據其提出分期附條
    件買賣契約書、營利事業登記抄本、存證信函、本票、臺灣
    臺中地方法院98年度司票字第894 號民事裁定及確定證明書
    、系爭土地登記第二類謄本（均影本）各1 件為憑，是原告
    上揭主張固堪信為真實。惟被告乙○○曾分別向訴外人劉明
    霞、何再添借用80萬元、20萬元，並以系爭土地設定普通抵
    押權資為擔保，嗣乙○○無力清償上開債務，而同案被告甲
    ○亦恐系爭土地被債權人拍賣致坐落其上農舍失其使用權源
    ，乃與乙○○協商，由其向乙○○價購系爭土地，並以價金
    清償上開債務等情，亦有被告等提出之雲林縣西螺鎮農會九
    隆分部甲○存摺節本、西螺地政簡易案件土地登記申請書、
    債務清償證明書2 份、西螺地政事務所塗銷抵押權登記通知
    函、註銷之他項權利證明書（含土地、建築改良物抵押權設
    定契約書）2 份（均影本）、西螺地政事務所異動索引等件
    在卷可稽，是被告辯稱：渠等買賣系爭土地為屬有償行為，
    並無詐害原告之意等語，尚非虛妄。其次，系爭土地應有部
    分依土地公告現值計算固為1,387,475 元（計算式：2,300
    元/ 平方公尺×2,413 平方公尺÷4 ＝1,387,475 元），惟
    因系爭土地為屬共有，且其上有未保存登記之建物乙棟，則
    於實際出售時，能否以相當或高於上開公告現值之價額成交
    ，容有可疑，故被告乙○○於被告甲○代伊清償對訴外人劉
    明霞、何再添之抵押債務後，將系爭土地應有部分移轉登記
    予於甲○情節，難認對價為不相當。
  (三)綜上，本件被告乙○○移轉系爭土地應有部分予同案被告甲
    ○後，其財產雖有減少，然所負有優先受償權之債務亦隨而
    消滅，且渠等間之交易對價並非不相當，依前揭規定及首揭
    判例意旨，被告等之行為難謂係詐害行為。從而，原告主張
    依民法第244 條規定撤銷被告間就系爭土地應有部分之移轉
    登記行為及塗銷系爭應有部分之移轉登記行為，要屬無據，
    不應准許。
四、本件判決結果已臻為明確，兩造其餘攻擊防禦方法，經本院
    斟酌後，認對於判決結果已不生影響，爰不逐一論述，併予
    敘明。
五、據上論結：原告之訴為無理由，依民事訴訟法第78條，判決
    如主文。
中    華    民    國    98    年    6     月    19    日
                  民事第一庭    法  官  蔣得忠
以上正本係照原本作成
如對本判決上訴，須於判決送達後廿日內向本院提出上訴狀
中    華    民    國    98    年    6     月    19    日
                                書記官  賴成育


司法院資訊處製作；財團法人民間司法改革基金會備份。
